ACORDAO-COMPLETO-2387113

ACÓRDÃO 974/2020 ATA 13/2020 - PLENÁRIO

VISTOS, relatados e discutidos estes autos de Representação protocolada pelo Ministério Público junto ao TCU, representado neste ato pelo Subprocurador-Geral Lucas Rocha Furtado, na qual requer que esta Corte de Contas adote as medidas necessárias a conhecer e a avaliar as providências que vêm sendo tomadas pela Justiça Eleitoral para apurar a possível ocorrência de fraudes na utilização de recursos do Fundo Partidário e do Fundo Especial de Financiamento de Campanha - FEFC no financiamento de campanhas de candidatas nas eleições gerais de 2018,
ACORDAM os Ministros do Tribunal de Contas da União, reunidos em Sessão Plenária, diante das razões expostas pelo Relator, em:
9.1. com fundamento no art. 235 combinado com o art. 237, parágrafo único, ambos do Regimento Interno do TCU, conhecer da presente representação, para, no mérito, considera-la improcedente;
9.2. encaminhar o inteiro teor deste Acórdão, assim como do relatório e voto que o fundamentam, ao representante e ao Tribunal Superior Eleitoral.
9.3. arquivar os presentes autos.

Representação sobre supostas irregularidades ocorridas em partidos políticos e coligações sujeitos à jurisdição da Justiça Eleitoral, relacionadas à destinação de recursos do Fundo Partidário e do Fundo Especial de Financiamento de Campanha (FEFC) para o financiamento de candidatas nas eleições de 2018.

Trata-se de representação do Subprocurador Geral do Ministério Público junto ao Tribunal de Contas da União (MP/TCU) , Lucas Rocha Furtado, a respeito de possíveis irregularidades ocorridas em partidos políticos e coligações sujeitos à jurisdição da Justiça Eleitoral, relacionadas à destinação de recursos do Fundo Partidário e do FEFC para o financiamento de candidatas nas eleições de 2018.
O representante requereu ao Tribunal que conheça desta representação a fim de que esta Corte de Contas, no cumprimento de suas competências constitucionais de controle externo de natureza contábil, financeira, orçamentária, operacional e patrimonial da Administração Pública Federal, decida pela adoção das medidas necessárias a conhecer e a avaliar as providências que vêm sendo tomadas pela Justiça Eleitoral para apurar a possível ocorrência de fraudes na utilização de recursos do Fundo de Assistência Financeira aos Partidos Políticos (Fundo Partidário) e do Fundo Especial de Financiamento de Campanha (FEFC) no financiamento de campanhas de candidatas nas eleições gerais de 2018 (peça 1, p. 5) .
Por sua vez, a SecexAdministração promoveu reunião técnica com representantes da Auditoria Interna e da Assessoria de Exame de Contas Eleitorais e Partidárias da Presidência do Tribunal Superior Eleitora (TSE) , para colher informações preliminares sobre a fiscalização da aplicação dos recursos do Fundo Partidário e do FEFC.
Em conclusão, a unidade instrutora, após detalhada contextualização, concluiu que, durante todo o processo eleitoral, a Justiça Eleitoral pode fiscalizar a arrecadação e a aplicação de recursos, visando a subsidiar a análise das prestações de contas. (Resolução-TSE 23.553/2017, art. 92) . Ademais, deixou assente que as informações se encontram disponíveis para serem consultadas por qualquer interessado.
Completa a análise abordando os instrumentos e ações na eventualidade de serem identificadas ou terem notícias de fraudes nas prestações de contas dos recursos do fundo eleitoral. Foi noticiada ainda a criação pelo Ministério Público Eleitoral, de grupo de trabalho incumbido de realizar estudos e de apresentar propostas de aprimoramento de procedimentos e sistemas relativos à análise das prestações de contas eleitorais e partidárias.
Por fim, a SecexAdministração assim concluiu: "Outrossim, na análise que fizemos do modo de atuação da Justiça Eleitoral, não identificamos quaisquer outros indícios que justifiquem atuação do TCU neste momento", em especial na realização de fiscalização.
Por seu turno, no exame de admissibilidade, a unidade instrutora propõe não conhecer da presente representação por não estar acompanhada de indícios concernente à irregularidade ou ilegalidade na atuação da Justiça Eleitoral, conforme prescreve o art. 237, parágrafo único, do Regimento Interno do TCU, e no art. 103, § 1º, da Resolução - TCU 259/2014.
O Ministro Raimundo Carreiro acompanha a proposta.
Aqui, reside a minha sugestão. Pelos desdobramentos conduzidos pela unidade instrutora e pelo teor da análise contida na sua instrução, percebe-se a relevância da matéria, o que, pela sua própria notoriedade, dispensaria, no caso, a juntada de outros indícios. Nesse cenário, não está afastada a necessidade de que, em momento posterior, o Tribunal possa atuar nesse tema, em ação de controle específica.
Ademais, a preocupação do Subprocurador, que tem competência constitucional para zelar pela boa e regular aplicação das normas, é legítima e se coaduna com seu papel institucional.
	Embora concorde, neste momento, com o tratamento dado para a questão, sugiro ao relator, pelos argumentos acima, que conheça da presente representação, para, no mérito, considerá-la improcedente.
TCU, Sala das Sessões Ministro Luciano Brandão Alves de Souza, em 22 de abril de 2020.
BRUNO DANTAS
Redator

Justiça Eleitoral (vinculador).

3. Interessados/Responsáveis: não há.

13.1. Ministros presentes: José Mucio Monteiro (Presidente), Walton Alencar Rodrigues, Benjamin Zymler, Augusto Nardes, Aroldo Cedraz, Raimundo Carreiro (Relator), Ana Arraes, Bruno Dantas e Vital do Rêgo.
13.2. Ministros-Substitutos presentes: Augusto Sherman Cavalcanti, Marcos Bemquerer Costa, André Luís de Carvalho e Weder de Oliveira.

RAIMUNDO CARREIRO

Transcrevo, abaixo, a instrução da SecexAdmin, com a qual se manifestou de acordo o seu corpo dirigente (peças 6-8) :
INTRODUÇÃO
Cuidam os autos de representação a respeito de possíveis irregularidades ocorridas em partidos políticos e coligações sujeitos à jurisdição da Justiça Eleitoral, relacionadas à destinação de recursos do Fundo Partidário e do FEFC para o financiamento de candidatas nas eleições de 2018.
Diante disso, o Subprocurador Geral do Ministério Público junto ao Tribunal de Contas da União (MP/TCU) , com fulcro no artigo 81, inciso I, da Lei 8443/1992, e no artigo 237 do Regimento Interno do TCU, requereu ao Tribunal que conheça desta representação a fim de que esta Corte de Contas, no cumprimento de suas competências constitucionais de controle externo de natureza contábil, financeira, orçamentária, operacional e patrimonial da Administração Pública Federal, decida pela adoção das medidas necessárias a conhecer e a avaliar as providências que vêm sendo tomadas pela Justiça Eleitoral para apurar a possível ocorrência de fraudes na utilização de recursos do Fundo de Assistência Financeira aos Partidos Políticos (Fundo Partidário) e do Fundo Especial de Financiamento de Campanha (FEFC) no financiamento de campanhas de candidatas nas eleições gerais de 2018 (peça 1, p. 5) .
HISTÓRICO
O Representante informa (peça 1) que o Supremo Tribunal Federal (STF) e o Tribunal Superior Eleitoral (TSE) decidiram que devem ser aplicados em campanha eleitoral de candidatas 30% do Fundo Partidário e do FEFC, respectivamente. O STF emanou esse entendimento por meio da ADI 5.617/DF e o TSE, mediante a Resolução 23.568/2018.
Ele esclarece que, de acordo com a legislação e com os posicionamentos do STF e do TSE, cada partido político ou coligação deve ter, entre seus candidatos, no mínimo 30% de mulheres, com correspondente destinação mínima, para o financiamento das campanhas eleitorais dessas candidatas, de 30% dos recursos públicos recebidos do Fundo Partidário e do FEFC.
Apresenta notícia da imprensa que acusam partidos políticos e coligações de terem se esquivado desses comandos jurídicos praticando fraudes na destinação de recursos do Fundo Partidário e do FEFC para o financiamento de candidatas nas eleições de 2018. Cita, por exemplo, que há investigação da Polícia Federal sobre caso que envolve o partido (PSL) no Estado de Minas Gerais suspeito de ter praticado tais fraudes.
Para o Representante (peça 1, p. 4) :
O que realmente salta aos olhos, nas reportagens que têm sido divulgadas sobre a matéria em questão, entre as quais a que acima foi transcrita, apontando, com efeito, para a ocorrência de fraudes, são os fortes indícios de que os recursos do Fundo Partidário e do FEFC que deveriam ter sido aplicados no financiamento das campanhas de candidatas foram, na verdade, desviados para o custeio de outras campanhas dos partidos ou coligações ou, ainda, para finalidades completamente estranhas às eleições. Nessas situações, sim, é apropriado dizer que as candidaturas de mulheres configuraram candidaturas "laranjas", ou seja, candidaturas materialmente falsas ou "de fachada", que tiveram o único propósito de garantir recursos daqueles fundos públicos para utilização em fins outros que não os de financiamento das campanhas eleitorais daquelas candidatas.
O Representante, considerando que compete aos órgãos da Justiça Eleitoral verificar se os recursos do Fundo Partidário e o FEFC foram correta e adequadamente aplicados, destaca que cabe a este TCU, no cumprimento de seu mandato constitucional, decidir pela adoção das medidas necessárias a conhecer e a avaliar as providências que vêm sendo tomadas pelos aludidos órgãos para apurar as noticias de ocorrência de fraudes na utilização de recursos daqueles fundos públicos no financiamento de campanhas de candidatas nas eleições de 2018.
Por fim, o representante sugere que:
o TCU ou o ministro presidente da apuração ora proposta vierem a entender que o deslinde da questão abordada nesta representação não pode prescindir da utilização de instrumentos de investigação dos quais o Tribunal não dispõe nem os pode requerer à Justiça, como a quebra de sigilos bancário, fiscal e telefônico, poderá, então, ser instado o Ministério Público Eleitoral a atuar em conjunto e em cooperação com esta Corte de Contas, mediante compartilhamento de informações e confluência de esforços.
Atuação da SecexAdministração sobre o objeto da representação
Informa-se que o objeto desta representação já havia sido identificado por esta Secex Administração, que possui diretoria dedicada exclusivamente ao Poder Judiciário, e que o assunto integra as situações-problema da função judiciária para balizar o planejamento de trabalho desta secretaria (Sistema Conhecer) , para que oportunamente, a depender dos recursos disponíveis e da aprovação em plano de fiscalização pelo Tribunal, fosse adotado o instrumento de fiscalização pertinente ao caso.
Reunião técnica
Com vista à instrução destes autos para que o Tribunal decida sobre a oportunidade do atendimento do pedido do Representante para conhecer e avaliar as providências adotadas pela Justiça Eleitoral para apurar as supostas irregularidades, esta Secex Administração, por meio do diretor da 3ª Diretoria e deste auditor, realizou visita técnica à unidade de controle interno e auditoria do TSE, que se acompanhou da Assessoria de Exame de Contas Eleitorais e Partidárias da Presidência daquela Corte Eleitoral, para prestar informações preliminares sobre a fiscalização da aplicação dos recursos do Fundo Partidário e do FEFC.
Informações preliminares
Em resumo, os servidores do TSE informaram que essa Corte Superior da Justiça Eleitoral, por meio da Resolução 23.568/2018, art. 9º, estabeleceu que a "regularidade dos gastos eleitorais realizados com recursos do FEFC por candidatos e partidos políticos será analisada na respectiva prestação de contas". 
A partir de informações prestadas pelos servidores do TSE e com base nos normativos indicados e pesquisados para esta instrução, verifica-se que candidatos e partidos políticos devem prestar "Informações durante a campanha (IDC) " sobre doações efetuadas ou contratação de gastos eleitorais.  Isso com objetivo de aumentar o controle social em relação aos recursos arrecadados e aplicados em campanhas eleitorais.
Os candidatos, partidos políticos e comitês financeiros deverão prestar contas à Justiça Eleitoral, conforme a esfera de competência - nacional, estadual ou municipal, conforme dispõem os art. 28 a 32  da Lei das Eleições - Lei 9.504/1997.
Em conformidade com o art. 31 dessa lei, observa-se o seguinte: (I) no caso de candidato a prefeito, vice-prefeito, vereador e do órgão diretivo municipal do partido na cidade onde ocorreu a eleição, a prestação de contas ocorre perante o juízo eleitoral correspondente; (II) no caso de candidato a governador, vice-governador, senador, deputado federal, deputado estadual ou distrital, e do órgão diretivo regional do partido no estado onde ocorreu a eleição ou no Distrito Federal, se for o caso, a prestação de contas perante o tribunal regional eleitoral correspondente; (III) no caso de candidato a presidente e vice-presidente da República, e do órgão diretivo nacional do partido, a prestação de contas perante o Tribunal Superior Eleitoral; e, por fim, (IV) o órgão diretivo nacional do partido não poderá ser responsabilizado nem penalizado pelo descumprimento do disposto nesse artigo por parte dos órgãos diretivos municipais e regionais.
Os TRE estão distribuídos nas capitais de cada estado e no Distrito Federal. Os juízes eleitorais são juízes de direito integrantes da Justiça Estadual ou do Distrito Federal (Tribunal de Justiça do Distrito Federal e Territórios, jurisdicionado deste TCU) .
Providência para tornar a prestação de contas eleitoral eletrônica
Verifica-se também que o TSE, no desempenho de incumbência de planejamento e coordenação da Justiça Eleitoral, providenciou o Sistema de Prestação de Contas Eleitorais (SPCE) , no qual a prestação de contas deve ser elaborada (Resolução-TSE nº 23.553/2017) . 
O SPCE cadastro é o sistema desenvolvido pela Justiça Eleitoral para auxiliar candidatos e partidos políticos na elaboração da prestação de contas de campanhas eleitorais e deverá ser instalado no computador do usuário para preenchimento das informações. Assim, a elaboração da prestação de contas deve ser feita e transmitida por meio do SPCE, disponibilizado na página da Justiça Eleitoral na internet (Resolução-TSE nº 23.553/2017, art. 57) . 
Providência para possibilitar tempestividade no exame de gastos de campanha
As prestações de contas parciais encaminhadas aos tribunais eleitorais serão autuadas automaticamente no Processo Judicial Eletrônico (PJe) quando do envio pelo SPCE (Resolução-TSE 23.553/2017, art. 51) .
Nesse sentido, os partidos políticos, as coligações e os candidatos são obrigados, durante as campanhas eleitorais, a divulgar em sítio criado pela Justiça Eleitoral para esse fim na rede mundial de computadores (Internet) : (I) os recursos em dinheiro recebidos para financiamento de sua campanha eleitoral, em até 72 horas de seu recebimento; (II) no dia 15 de setembro, relatório discriminando as transferências do Fundo Partidário, os recursos em dinheiro e os estimáveis em dinheiro recebidos, bem como os gastos realizados (art. 28, § 4º, da Lei 9.504/1997) .
Para arrecadação de recursos para campanha eleitoral de qualquer natureza, os partidos políticos e candidatos devem abrir conta bancária específica destinada a registrar a movimentação financeira de campanha e emissão de recibos eleitorais de doações. Devem ser abertas contas distintas e específicas para o recebimento e utilização de recursos oriundos do Fundo Partidário e do FEFC. O uso de recursos financeiros para o pagamento de gastos eleitorais que não provenham dessas contas específicas implica a desaprovação da prestação de contas do partido político ou do candidato. (Resolução-TSE 23.553/2017, art. 3º, III e IV, c/c art. 10, 11, 16) .
Os doadores e os fornecedores podem, no curso da campanha, prestar informações diretamente à Justiça Eleitoral sobre doações em favor de partidos políticos e candidatos e ainda sobre gastos por eles efetuados (Resolução-TSE 23.553/2017, art. 96) .
Os órgãos e as entidades da administração pública direta e indireta devem ceder, sem ônus para a Justiça Eleitoral, em formatos abertos e compatíveis, informações de suas bases de dados na área de sua competência, quando solicitadas pela Justiça Eleitoral (Lei 9.504/1997, art. 94-A, inciso I e Resolução-TSE 23.553/2017, art. 93) .
A Secretaria da Receita Federal do Brasil e as secretarias estaduais e municipais de Fazenda devem encaminhar ao Tribunal Superior Eleitoral, pela internet, arquivo eletrônico contendo as notas fiscais eletrônicas relativas ao fornecimento de bens e serviços para campanha eleitoral (Lei  9.504/1997, art. 94-A, inciso I e Resolução-TSE 23.553/2017, art. 95) .
Esse banco de dados constituído concomitantemente com a realização da campanha eleitoral possibilita ao TSE, em parceria com outros órgãos públicos, a exemplo deste TCU, utilizar método de inteligência artificial para cruzamento com outras bases de dados disponíveis no TCU com vistas a identificar irregularidades na gestão dos fundos eleitorais, as quais podem ser imediatamente encaminhadas aos órgãos de investigação de fraude ou crime eleitoral para providências cabíveis. As conclusões dessas análises são úteis no momento da instrução e julgamento da prestação de contas eleitorais.
Dessa forma, durante todo o processo eleitoral, a Justiça Eleitoral pode fiscalizar a arrecadação e a aplicação de recursos, visando a subsidiar a análise das prestações de contas. (Resolução-TSE 23.553/2017, art. 92) .
Prestação de contas final
As prestações de contas finais referentes ao primeiro turno de todos os candidatos e de partidos políticos em todas as esferas devem ser prestadas à Justiça Eleitoral até o trigésimo dia posterior à realização das eleições (Lei 9.504/1997, art. 29, inciso III) , conforme Resolução-TSE nº 23.553/2017, art. 52.
Para efetuar o exame das contas, a Justiça Eleitoral pode requisitar técnicos do Tribunal de Contas da União, dos Estados e dos tribunais e conselhos de contas dos Municípios, pelo tempo que for necessário, bem como servidores ou empregados públicos do Município, ou nele lotados, ou ainda pessoas idôneas da comunidade, devendo a escolha recair preferencialmente naqueles que tenham formação técnica compatível, dando ampla e imediata publicidade de cada requisição (Lei  9.504/1997, art. 30, § 3º) . E, para o exame técnico dos documentos comprobatórios das prestações de contas, poderá ser utilizada a técnica de amostragem (Resolução-TSE 23.553/2017, art. 71 e 73) .
Providências para possibilitar o controle social
Os processos de prestação de contas são públicos e podem ser consultados por qualquer interessado, que poderá obter cópia de suas peças e documentos, respondendo pelos respectivos custos de reprodução e pela utilização que deles fizer, desde que as consultas sejam feitas de forma que não obstruam os trabalhos de análise ou o julgamento das respectivas contas. A Justiça Eleitoral dará ampla e irrestrita publicidade aos dados eletrônicos das doações e gastos eleitorais declarados nas prestações de contas e ao conteúdo dos extratos eletrônicos das contas eleitorais na página do Tribunal Superior Eleitoral na internet (Resolução-TSE 23.553/2017, art. 106) .
Providências relativas a indícios de fraude em prestação de contas final
Os indícios de irregularidade relativos à arrecadação de recursos e gastos eleitorais obtidos mediante cruzamento de informações entre órgãos e entidades da administração pública devem ser processados na forma descrita no art. 94, Resolução-TSE 23.553/2017.
Eventuais fatos que possam configurar ilícitos de campanha eleitoral, informados por intermédio do uso de aplicativos da Justiça Eleitoral, devem ser encaminhados ao Ministério Público, que, se entender relevantes, promoverá a devida apuração (Resolução-TSE 23.553/2017, art. 97) .
Por fim, quanto às denúncias e representações, a autoridade judicial, à vista de denúncia fundamentada de filiado ou delegado de partido, de representação do representante do Ministério Público ou de iniciativa do Corregedor, diante de indícios de irregularidades na gestão financeira e econômica da campanha, poderá determinar as diligências e providências que julgar necessárias para obstar a utilização de recursos de origem não identificada ou de fonte vedada (Resolução-TSE  23.553/2017, art. 98) .
A qualquer tempo, o Ministério Público e os demais partidos políticos poderão relatar indícios e apresentar provas de irregularidade relativa a movimentação financeira, recebimento de recursos de fontes vedadas, utilização de recursos provenientes do Fundo Partidário e do FEFC e realização de gastos que esteja sendo cometida ou esteja prestes a ser cometida por candidato ou partido político antes da apresentação de suas contas à Justiça Eleitoral, requerendo à autoridade judicial competente a adoção das medidas cautelares pertinentes para evitar a irregularidade ou permitir o pronto restabelecimento da legalidade vedada (Resolução-TSE  23.553/2017, art. 100) .
Providência para aperfeiçoamento da fiscalização e da prestação de contas eleitoral
O Ministério Público Eleitoral (MPE) publicou em seu portal na internet o Ofício 53/2019-HJ/PGE, da lavra do Vice-Procurador Geral Eleitoral, assinado em 23/4/2019, dirigido à Ministra Presidente do TSE, em atendimento ao Ofício GAB-SPR 695/2019 que lhe comunicou acerca da instauração de grupo de trabalho incumbido de realizar estudos e de apresentar propostas de aprimoramento de procedimentos e sistemas relativos à análise das prestações de contas eleitorais e partidárias.
Por meio desse ofício, o Vice-Procurador Geral do MPE, em razão dos compromissos que diz terem sido assumidos pelos representantes da Procuradoria-Geral Eleitoral, em reunião realizada pelo referido grupo de trabalho, em 10/4/2019, apresenta doze sugestões que incidem sobre (1) aprimoramento de resoluções e portarias; (ii) incrementos qualitativos quanto à forma de apresentação dos pareceres das unidades técnicas da Justiça Eleitoral, (iii) melhorias necessárias das fontes institucionais que disponibilizam e dão transparência para os processos de prestação de contas e (iv) adaptações dos sistemas envolvidos no processo de prestação de contas.
Aquele Parquet informou, nesse documento, que os esforços de consolidação dos entendimentos encaminhados por ele contaram com o apoio qualificado do Conselho Federal de Contabilidade (CFC) e do Movimento Transparência Partidária, bem como das sugestões encaminhadas pela Organização dos Estados Americanos (OEA) por ocasião da Missão de Observação Eleitoral das Eleições de 2018.
Dentre as doze sugestões encaminhadas pelo Vice-Procurador-Geral do MPE para apreciação do aludido grupo de trabalho e, após, pela Corte Eleitoral, segundo o mesmo documento publicado, a terceira relaciona-se a "Desvio de recursos previstos à promoção de candidaturas de mulheres oriundos do Fundo Especial de Financiamento de Campanha".
Assim, além da iniciativa de organização e funcionamento da Justiça Eleitoral, que providenciou migração de parte significativa da prestação de contas e sua análise para o meio eletrônico, abrindo possibilidade de análise em conjunto e confronto com base de dados geridos por outros órgãos públicos, conforme descrito nesse histórico, bem como uso de tecnologia eletrônica de inteligência artificial, esse documento publicado pelo MPE dá notícia de que a Justiça Eleitoral adotou providência tendente a aprimorar os procedimento e sistemas relativos à análise das prestações de contas eleitorais e partidárias. 
Funções da Justiça Eleitoral de natureza extrajudicial
Concorrem com a atividade jurisdicional do TSE suas atividades finalísticas referente a função normativa, consultiva e administrativa eleitoral. Importa reportar essa informação tendo vista a atuação do TCU em matéria finalística da Justiça Eleitoral, utilizando esclarecimento publicada pelo TSE em seu portal na internet:
Além disso, outras peculiaridades dessa justiça especializada podem ser observadas quando se descrevem algumas de suas funções. Aliás, a Justiça Eleitoral desempenha outros papéis nos limites de sua atuação - afora as funções administrativa e jurisdicional - a saber, funções normativa e consultiva.
Primeiramente, ainda a respeito da função administrativa, o juiz eleitoral administra todo o processo eleitoral, independentemente de que um conflito de interesses lhe seja submetido para solução, mesmo porque está investido do poder de polícia, que é a "atividade da administração pública que, limitando ou disciplinando direito, interesse ou liberdade, regula a prática de ato ou abstenção de fato, em razão de interesse público concernente [...]", por exemplo, à segurança, à ordem, aos costumes, à tranquilidade pública (art. 78 do Código Tributário) .
Alguns exemplos do exercício da função administrativa são: alistamento eleitoral, transferência de domicílio eleitoral e medidas para impedir a prática de propaganda eleitoral irregular.
De outra parte, ao exercer a função jurisdicional, atuará na solução de conflitos sempre que provocada judicialmente para aplicar o Direito. Isso acontecerá em situações tais como ajuizamento de ação de investigação judicial eleitoral (AIJE) , ação de impugnação de mandato eletivo (AIME) , ação de impugnação de registro de candidatura (AIRC) e nas representações por propaganda eleitoral irregular.
Outra função atribuída à Justiça Eleitoral - e que lhe confere um caráter peculiar - é a normativa, descrita no art. 1º, parágrafo único e art. 23, IX, ambos do Código Eleitoral e que lhe permite - por meio de resoluções7 - expedir instruções para a execução das leis eleitorais, entre elas o Código Eleitoral. O conteúdo inserido nessas normas tem o propósito de regulamentar as matérias de competência do órgão colegiado que as instituiu, criando situações gerais e abstratas.
Podemos citar, como exemplo, instruções criadas para auxiliar a execução de leis no ano das eleições, tal como a Res.-TSE nº 23.376/2012, que dispõe sobre a arrecadação e os gastos de recursos por partidos políticos, candidatos e comitês financeiros e, ainda, sobre a prestação de contas nas eleições de 2012.
Finalmente, a função consultiva8 permite o pronunciamento dessa Justiça especializada - sem caráter de decisão judicial - a respeito de questões que lhe são apresentadas em tese, ou seja, de situações abstratas e impessoais. Pode-se dizer que também é uma função de caráter particular da Justiça Eleitoral, haja vista que o Poder Judiciário não é, por natureza, órgão de consulta.
EXAME DE ADMISSIBILIDADE
 O MP/TCU, por meio de Subprocurador Geral, ingressa com representação com os seguintes fundamentos e propósito:
"Com fundamento no artigo 81, inciso I, da Lei 8.443/1992, e no artigo 237 do Regimento Interno do Tribunal de Contas da União, aprovado pela Resolução 155/2002, o Ministério Público junto ao TCU oferece REPRESENTAÇÃO com o propósito de que esta Corte de Contas, pelas razões a seguir expostas, decida pela adoção das medidas de sua competência visando a conhecer e a avaliar as providências que vêm sendo tomadas pela Justiça Eleitoral para apurar a possível ocorrência de fraudes na utilização de recursos do Fundo Partidário e do Fundo Especial de Financiamento de Campanha - FEFC no financiamento de campanhas de candidatas nas eleições de 2018."
O Subprocurador Geral do MP/TCU, havendo delegação de competência do Procurador Geral desse MP, prevista no art. 82 c/c o art. 81, inciso I, da Lei 8.443/1992, tem legitimidade para, representando o MP/TCU, promover a defesa da ordem jurídica, requerendo, perante o Tribunal de Contas da União, as medidas de interesse da justiça, da administração e do Erário. 
Assim, representou para que este Tribunal conhecesse e a avaliasse as providências que vêm sendo tomadas pela Justiça Eleitoral para apurar a possível ocorrência de fraudes pelos partidos políticos na utilização de recursos dos fundos vinculados à Justiça Eleitoral. O Representante possui legitimidade para representar ao TCU as ilegalidades ou irregularidades, consoante disposto no inciso III do art. 237 do RI/TCU. No entanto, os indícios de irregularidade que acompanham a inicial dizem respeito à aplicação por candidatos e partidos políticos, os quais prestam contas à Justiça Eleitoral e são por ela fiscalizados, inclusive com acompanhamento eletrônico concomitante com a realização da campanha eleitoral.
Em que pese a relevância do requerimento do Nobre Subprocurador Geral, o pedido não se volta à fiscalização das supostas ilegalidades ou irregularidades que podem ter sido praticadas por candidato ou partido político, mas à fiscalização das operações da Justiça Eleitoral, no sentido de conhecer e avaliar as providências que vêm sendo tomadas por essa Justiça relativamente às mencionadas ilegalidades ou irregularidades. 
Em tese a representação poderia ser causa para início de fiscalização operacional, caso  fosse acompanhada de suficientes indícios concernentes à irregularidade ou a ilegalidade no funcionamento da Justiça Eleitoral. O que não parece ser o caso desta para ser acolhida como representação. Outrossim, na análise que fizemos do modo de atuação da Justiça Eleitoral, não identificamos quaisquer outros indícios que justifiquem atuação do TCU neste momento. Assim, mediante registro no Sistema Conhecer, tais operações da Justiça Eleitoral poderão oportunamente ser analisadas junto às demais situações problemas a serem enfrentadas pelo Tribunal, diante dos critérios de risco, relevância e materialidade, no momento da priorização dos trabalhos em futuros planos operacionais.
Diante disso, propõe-se não conhecer da presente representação por não estar acompanhada de indícios concernente à irregularidade ou ilegalidade na atuação da Justiça Eleitoral, conforme prescreve o art. 237, parágrafo único, do Regimento Interno do TCU, e no art. 103, § 1º, da Resolução - TCU 259/2014, sem prejuízo de encaminhar ao autor cópia da presente instrução que sintetiza em sua primeira parte a forma de atuação da Justiça Eleitoral na fiscalização dos Fundos Partidário e de Financiamento de Campanha.
PROPOSTA DE ENCAMINHAMENTO
Ante todo o exposto, submetem-se os autos à consideração superior, propondo:
	a) não conhecer a presente documentação como representação por não estar acompanhada de indícios concernente à irregularidade ou ilegalidade na atuação da Justiça Eleitoral, conforme prescreve o art. 237, parágrafo único, do Regimento Interno do TCU, e no art. 103, § 1º, da Resolução - TCU 259/2014;
	b) encaminhar cópia do Acórdão, acompanhado do Relatório e Voto que o fundamentarem, bem como da presente instrução, ao Representante e ao TSE;
	c) encerrar o presente processo.
	O Ministério Público junto ao TCU, representado pelo Subprocurador-Geral Lucas Rocha Furtado, exarou parecer com o seguinte teor (peça 10) :
Trata-se de Representação por mim apresentada com o propósito de que essa Corte de Contas avalie as providências que vêm sendo tomadas pela Justiça Eleitoral para apurar a possível ocorrência de fraudes na utilização de recursos do Fundo Partidário e do Fundo Especial de Financiamento de Campanha - FEFC no financiamento de campanhas de candidatas nas eleições de 2018.
A título de indício das ilegalidades, citei matéria jornalística publicada pela Folha de S. Paulo, edição de 15/2/2019, na qual foram apresentados dados resultantes de apuração procedida pelo jornal que demonstram razões mais do que robustas para suspeitar que os partidos políticos e coligações teriam se esquivado da obrigação legal, nas disputas eleitorais, de ter entre seus candidatos no mínimo 30% de mulheres, com correspondente destinação mínima de 30% dos recursos do Fundo Partidário e do FEFC para as candidatas.
A instrução à peça 6, no entanto, propôs ao Tribunal "não conhecer a presente documentação como representação por não estar acompanhada de indícios concernentes à irregularidade ou ilegalidade na atuação da Justiça Eleitoral". Segundo a unidade técnica, "os indícios de irregularidades que acompanharam a inicial dizem respeito à aplicação [dos recursos] por candidatos e partidos políticos", contudo "o pedido não se volta à fiscalização das supostas ilegalidades ou irregularidades que podem ter sido praticadas por candidato ou partido político, mas à fiscalização das operações da Justiça Eleitoral".
Com as devidas vênias, discordo da proposta da unidade técnica. Os elementos contidos na própria instrução, embora alinhados para sustentar proposta no sentido de não admitir esta Representação, indicam, a meu ver, que o encaminhamento correto deve seguir sentido diametralmente oposto.
Ora, se é dever da Justiça Eleitoral fiscalizar a aplicação dos recursos acima referidos e se ela, como bem demonstrou a unidade técnica, dispõe de instrumentos para atuação concomitante aos atos fiscalizados, concebidos não só para identificar e punir a prática de legalidades, mas também para coibi-las, então os eventos relatados na matéria jornalística aludida neste parecer, além de retratar irregularidades que teriam sido cometidas por partidos políticos, sinalizam possível ineficiência da fiscalização oficial e até eventual omissão.
Ora, a possibilidade de ineficiência ou de omissão no cumprimento do dever por órgãos públicos inseridos na jurisdição do TCU constitui irregularidade que à toda evidência atrai a atuação dessa Corte de Contas, justificando o conhecimento da presente Representação.
Ante o exposto, manifesto-me contrário ao encaminhamento sugerido à peça 6 e proponho que a presente Representação seja conhecida e restituída à unidade técnica para, previamente autorizada a proceder as diligências cabíveis, manifestar-se quanto ao mérito deste processo.
	É o relatório.

não há

Subprocurador-Geral Lucas Rocha Furtado.

Representação do Ministério Público de Contas junto ao TCU na qual requer que esta Corte de Contas adote as medidas necessárias a conhecer e a avaliar as providências que vêm sendo tomadas pela Justiça Eleitoral para apurar a possível ocorrência de fraudes na utilização de recursos do Fundo Partidário e do Fundo Especial de Financiamento de Campanha - FEFC no financiamento de campanhas de candidatas nas eleições gerais de 2018. Ausência de indício de irregularidades ou ilegalidades. Conhecimento. Improcedência. Ciência ao representante. Arquivamento.

REPRESENTAÇÃO (REPR)

Secretaria de Controle Externo da Administração do Estado (SecexAdmin).

Trata-se de Representação protocolada pelo Ministério Público junto ao TCU, representado neste ato pelo Subprocurador-Geral Lucas Rocha Furtado, que, nas palavras do representante, tem o propósito de que este Tribunal (peça 1) :
 (...) pelas razões a seguir expostas, decida pela adoção das medidas de sua competência visando a conhecer e a avaliar as providências que vêm sendo tomadas pela Justiça Eleitoral para apurar a possível ocorrência de fraudes na utilização de recursos do Fundo Partidário e do Fundo Especial de Financiamento de Campanha - FEFC no financiamento de campanhas de candidatas nas eleições de 2018.
	O representante fundamenta as suas alegações em matéria jornalística que levanta suspeitas acerca da correta destinação dos recursos do Fundo Partidário e do Fundo Especial de Financiamento de Campanha (FEFC) , tendo em vista indícios de que estaria havendo desrespeito à regra de aplicação mínima de 30% dos recursos desses Fundos em campanhas eleitorais de candidatas, conforme decidiu o Supremo Tribunal Federal na ADI 5.617/DF, relator Ministro Edson Fachin, e o Tribunal Superior Eleitoral, mediante a Resolução 23.568/2018.
	Segundo o representante:
O que realmente salta aos olhos, nas reportagens que têm sido divulgadas sobre a matéria em questão, entre as quais a que acima foi transcrita, apontando, com efeito, para a ocorrência de fraudes, são os fortes indícios de que os recursos do Fundo Partidário e do FEFC que deveriam ter sido aplicados no financiamento das campanhas de candidatas foram, na verdade, desviados para o custeio de outras campanhas dos partidos ou coligações ou, ainda, para finalidades completamente estranhas às eleições. Nessas situações, sim, é apropriado dizer que as candidaturas de mulheres configuraram candidaturas "laranjas", ou seja, candidaturas materialmente falsas ou "de fachada", que tiveram o único propósito de garantir recursos daqueles fundos públicos para utilização em fins outros que não os de financiamento das campanhas eleitorais daquelas candidatas.
	Desse modo, o representante formula, ao final, o seguinte pedido (com grifos meus) :
Ante o exposto, este representante do Ministério Público junto ao Tribunal de Contas da União, com fulcro no artigo 81, inciso I, da Lei &443/1992, e no artigo 237 do Regimento Interno do TCU, requer ao Tribunal, pelas razões acima aduzidas, que conheça desta representação a fim de que esta Corte de Contas, no cumprimento de suas competências constitucionais de controle externo de natureza contábil, financeira, orçamentária, operacional e patrimonial da Administração Pública federal, decida pela adoção das medidas necessárias a conhecer e a avaliar as providências que vêm sendo tomadas pela Justiça Eleitoral para apurar a possível ocorrência de fraudes na utilização de recursos do Fundo Partidário e do Fundo Especial de Financiamento de Campanha - FEFC no financiamento de campanhas de candidatas nas eleições gerais de 2018.
	A SecexAdmin, por sua vez, esclareceu que o objeto desta representação já havia sido identificado por aquela Secretaria, que possui diretoria dedicada exclusivamente ao Poder Judiciário, e que o assunto integra as situações-problema da função judiciária para balizar o seu planejamento, para que oportunamente, a depender dos recursos disponíveis e da aprovação em plano de fiscalização pelo Tribunal, fosse adotado o instrumento de fiscalização pertinente ao caso. 
	Não obstante, a SecexAdmin realizou visita técnica à unidade de controle interno e auditoria do TSE para obter informações preliminares sobre a fiscalização da aplicação dos recursos do Fundo Partidário e do FEFC.
	Em resumo, os servidores do TSE informaram que aquela Corte Eleitoral, por meio da Resolução 23.568/2018, art. 9º, estabeleceu que a "regularidade dos gastos eleitorais realizados com recursos do FEFC por candidatos e partidos políticos será analisada na respectiva prestação de contas".
	Referida prestação de contas deve observar os termos da Resolução-TSE nº 23.553/2017 que disciplina o Sistema de Prestação de Contas Eleitorais (SPCE) , no qual a prestação de contas deve ser elaborada. 
	Trata-se de sistema desenvolvido pela Justiça Eleitoral para auxiliar candidatos e partidos políticos na elaboração da prestação de contas de campanhas eleitorais e deverá ser instalado no computador do usuário para preenchimento das informações. Assim, a elaboração da prestação de contas deve ser feita e transmitida por meio do SPCE, disponibilizado na página da Justiça Eleitoral na internet. 
	No tocante à tempestividade do exame dos gastos de campanha, os partidos políticos, as coligações e os candidatos são obrigados, durante as campanhas eleitorais, nos termos do art. 28, § 4º, da Lei 9.504/1997, a divulgar em sítio criado pela Justiça Eleitoral para esse fim na rede mundial de computadores diversas informações a esse respeito.
Devem ser abertas contas distintas e específicas para o recebimento e utilização de recursos oriundos do Fundo Partidário e do FEFC. Os doadores e os fornecedores podem, no curso da campanha, prestar informações diretamente à Justiça Eleitoral sobre doações em favor de partidos políticos e candidatos e ainda sobre gastos por eles efetuados.
	Além disso, conforme destacado pela SecexAdmin, os órgãos e as entidades da administração pública direta e indireta devem ceder, sem ônus para a Justiça Eleitoral, em formatos abertos e compatíveis, informações de suas bases de dados na área de sua competência, quando solicitadas pela Justiça Eleitoral (Lei 9.504/1997, art. 94-A, inciso I e Resolução-TSE 23.553/2017, art. 93) . 
	E a Secretaria da Receita Federal do Brasil e as secretarias estaduais e municipais de Fazenda devem encaminhar ao Tribunal Superior Eleitoral, pela internet, arquivo eletrônico contendo as notas fiscais eletrônicas relativas ao fornecimento de bens e serviços para campanha eleitoral (Lei  9.504/1997, art. 94-A, inciso I e Resolução-TSE 23.553/2017, art. 95) . 
	Constatou a SecexAdmin que esse banco de dados constituído concomitantemente com a realização da campanha eleitoral possibilita ao TSE, em parceria com outros órgãos públicos, a exemplo deste TCU, utilizar método de inteligência artificial para cruzamento com outras bases de dados disponíveis no TCU com vistas a identificar irregularidades na gestão dos fundos eleitorais, as quais podem ser imediatamente encaminhadas aos órgãos de investigação de fraude ou crime eleitoral para providências cabíveis. As conclusões dessas análises são úteis no momento da instrução e julgamento da prestação de contas eleitorais. 
	Relata ainda a unidade técnica que, como um dos resultados da instauração, pelo Ministério Público Eleitoral, de grupo de trabalho incumbido de realizar estudos e de apresentar propostas de aprimoramento de procedimentos e sistemas relativos à análise das prestações de contas eleitorais e partidárias, houve a sugestão encaminhada pelo Vice-Procurador-Geral do MPE para apreciação do aludido grupo de trabalho e, após, pela Corte Eleitoral, de análise do "Desvio de recursos previstos à promoção de candidaturas de mulheres oriundos do Fundo Especial de Financiamento de Campanha".
	Tal iniciativa demonstra que tanto o Ministério Público Eleitoral quanto o Tribunal Superior Eleitoral estão atentos a esse tema. 
	No que concerne especificamente à presente representação, a SecexAdmin ponderou que na análise que empreendeu sobre o modo de atuação da Justiça Eleitoral, não identificou quaisquer indícios que justifiquem a atuação do TCU neste momento. Considerou, no entanto, que, mediante registro no Sistema Conhecer, tais operações da Justiça Eleitoral poderão oportunamente ser analisadas junto às demais situações problemas a serem enfrentadas pelo Tribunal, diante dos critérios de risco, relevância e materialidade, no momento da priorização dos trabalhos em futuros planos operacionais.
Por essa razão, a SecexAmin propôs "não conhecer da presente representação por não estar acompanhada de indícios concernente à irregularidade ou ilegalidade na atuação da Justiça Eleitoral, conforme prescreve o art. 237, parágrafo único, do Regimento Interno do TCU, e no art. 103, § 1º, da Resolução - TCU 259/2014, sem prejuízo de encaminhar ao autor cópia da presente instrução que sintetiza em sua primeira parte a forma de atuação da Justiça Eleitoral na fiscalização dos Fundos Partidário e de Financiamento de Campanha".
Aberta vista dos autos ao Ministério Público junto ao TCU, para que, querendo, se manifestasse sobre o encaminhamento sustentado pela SecexAdmin, o Parquet reiterou o seu pedido, por entender estarem presentes os requisitos de admissibilidade da Representação, com indícios de irregularidades que, a seu ver, deveriam ser apuradas por esta Corte de Contas.
	Assim como a SecexAdmin entendo que é caso de não conhecimento da presente representação. E o fundamento para tanto está nos arts. 235 e 237 do Regimento Interno do TCU. O art. 237, parágrafo único, do Regimento Interno estabelece que se aplicam às representações o disposto no art. 235. Eis o teor dos citados dispositivos (com grifos meus) :
Art. 237. Têm legitimidade para representar ao Tribunal de Contas da União: 
Parágrafo único. Aplicam-se às representações os dispositivos constantes do § 1º e da segunda parte do § 2º do art. 234, do caput e do parágrafo único do art. 235 e dos arts. 250 a 252.
Art. 235. A denúncia sobre matéria de competência do Tribunal deverá referir-se a administrador ou responsável sujeito à sua jurisdição, ser redigida em linguagem clara e objetiva, conter o nome legível do denunciante, sua qualificação e endereço, e estar acompanhada de indício concernente à irregularidade ou ilegalidade denunciada. 
Parágrafo único. O relator ou o Tribunal não conhecerá de denúncia que não observe os requisitos e formalidades prescritos no caput, devendo o respectivo processo ser arquivado após comunicação ao denunciante.
	Portanto, rigorosamente nos termos dos citados dispositivos regimentais, toda representação, para ser conhecida por este Tribunal, deve atender aos requisitos e formalidades previstos no caput do art. 235 do Regimento Interno. E, entre esses requisitos, um deles é o "indício concernente à irregularidade ou ilegalidade denunciada" ou reportada na representação.
	Em outras palavras, denúncias e representações que não estejam acompanhadas de "indício concernente à irregularidade ou ilegalidade" não devem ser conhecidas pelo TCU e o respectivo processo deve ser arquivado, após comunicação ao denunciante ou ao representante, nos exatos termos dos arts. 235 e 237, parágrafo único, do Regimento Interno.
	No presente caso, entendo não haver "indício concernente à irregularidade ou ilegalidade" alegada na representação. E o pedido do Ministério Público junto ao TCU me parece eloquente nesse ponto, razão pela qual o reproduzo abaixo, ipsis litteris:
Ante o exposto, este representante do Ministério Público junto ao Tribunal de Contas da União, com fulcro no artigo 81, inciso I, da Lei 8443/1992, e no artigo 237 do Regimento Interno do TCU, requer ao Tribunal, pelas razões acima aduzidas, que conheça desta representação a fim de que esta Corte de Contas, no cumprimento de suas competências constitucionais de controle externo de natureza contábil, financeira, orçamentária, operacional e patrimonial da Administração Pública federal, decida pela adoção das medidas necessárias a conhecer e a avaliar as providências que vêm sendo tomadas pela Justiça Eleitoral para apurar a possível ocorrência de fraudes na utilização de recursos do Fundo Partidário e do Fundo Especial de Financiamento de Campanha - FEFC no financiamento de campanhas de candidatas nas eleições gerais de 2018.  (grifos meus) 
Talvez possa haver fraude na utilização de recursos do Fundo Partidário e do Fundo Especial de Financiamento de Campanha, conforme constou da matéria jornalística. Trata-se, no entanto, de matéria da competência da Justiça Eleitoral que, para tanto, tem adotado diversas providências, conforme informações constantes do relatório que antecede este voto e que também mencionei anteriormente.
No entanto, a presente representação requer a "adoção das medidas necessárias a conhecer e a avaliar as providências que vêm sendo tomadas pela Justiça Eleitoral para apurar" essas supostas fraudes. Ou seja, requer que o TCU conheça e avalie as providências da Justiça Eleitoral. Como se vê, não aponta a presente representação qualquer indício de irregularidade ou ilegalidade praticada pela Justiça Eleitoral.
Destaco a importante distinção que há entre, de um lado, as eventuais fraudes praticadas por partidos políticos e, de outro, as supostas irregularidades praticadas pela Justiça Eleitoral. Aquelas devem ser apuradas pela Justiça Eleitoral. Estas, se houver indícios, devem ser apuradas pelo TCU.
A presente representação não aponta qualquer indício nesse sentido, motivo pelo qual não deve ser conhecida.
Concordo, no entanto, com a proposta da SecexAdmin de encaminhar cópia do Acórdão que vier a ser proferido, acompanhado do relatório e voto que o fundamentam, ao representante e ao TSE, porquanto trazem informações que, embora sem maiores aprofundamentos, são importantes para demonstrar a ausência de qualquer indício de irregularidade nos trabalhos que têm sido conduzidos pelo Tribunal Superior Eleitoral relativamente ao tema tratado nesta representação.
	Após a disponibilização do meu voto, recebi do Ministro Bruno Dantas declaração de voto, com a seguinte sugestão: 
2.	Aqui, reside a minha sugestão. Pelos desdobramentos conduzidos pela unidade instrutora e pelo teor da análise contida na sua instrução, percebe-se a relevância da matéria, o que, pela sua própria notoriedade, dispensaria, no caso, a juntada de outros indícios. Nesse cenário, não está afastada a necessidade de que, em momento posterior, o Tribunal possa atuar nesse tema, em ação de controle específica. 
3.	Ademais, a preocupação do Subprocurador, que tem competência constitucional para zelar pela boa e regular aplicação das normas, é legítima e se coaduna com seu papel institucional. 
4.	Embora concorde, neste momento, com o tratamento dado para a questão, sugiro ao relator, pelos argumentos acima, que conheça da presente representação, para, no mérito, considerá-la improcedente.
	Pelas razões expostas por Sua Excelência, acolho a sugestão e voto por que o Tribunal adote a deliberação que ora submeto à apreciação do Plenário.
Em face do exposto, voto por que o Tribunal adote a deliberação que ora submeto à apreciação do Plenário.
TCU, Sala das Sessões Ministro Luciano Brandão Alves de Souza, em 15 de abril de 2020.
RAIMUNDO CARREIRO 
Relator